行　政　法　院　判　決　　　　　　　　　　　　　八十八年度判字第二六七一號
　　原　　　告　甲○○
　　被　　　告　臺灣省政府
右當事人間因土地徵收事件，原告不服行政院中華民國八十七年六月六日台八七訴字
第二八三四三號再訴願決定，提起行政訴訟。本院判決如左︰
　　主  文
再訴願決定及訴願決定均撤銷。
　　事  實
緣本件需用土地人苗栗縣竹南鎮公所為辦理十二號道路（博愛街延長銜接西濱快速公
路）工程，需用坐落苗栗縣竹南鎮○○段五二－一地號等三十一筆土地，面積○．四
九七五公頃，乃檢附徵收土地計畫書及圖等有關資料，由苗栗縣政府報經被告以民國
八十六年五月五日八六府地二字第一五四四三七號函核准徵收及附帶徵收其地上物，
並一併變更編定為交通用地，報內政部台（八六）內地字第八六○五○二三號函備查
，交由苗栗縣政府以八十六年五月六月八六府地用字第五九四六三號公告，並函知各
土地所有權人。原告以其所有竹南鎮營盤邊山寮小段七五○－一地號土地，係屬耕地
且非舉辦公共事業所必需，不服原處分，循序提起訴願、再訴願，遞遭駁回，遂提起
本件行政訴訟。茲摘兩造訴辯意旨如次：
原告起訴意旨及補充理由略謂：一、按政府或自治團體或人民，徵收土地，須為興辦
公共事業而有徵收土地之必要始得為之，土地法第二百零八條定有明文，且該條但書
規定「但徵收之範圍，應以其事業所必需者為限」，即係採取強行規定，換言之，徵
收土地時若非其事業所必需者，即不得加以徵收，本件土地徵收原可引用竹南鎮○○
號道路北方約五公處六米之既成道路予以拓，乃需用土地人即竹南鎮公所竟然私
心自用，為偏袒民代利益而故意報請徵收原告所有土地。如果引用該既成道路，不但
可增加道路之安全性，亦可避免公帑之浪費，乃被告未經詳查，基於「官官相護」之
立場，冒然核准徵收，顯然違反土地法第二百零八條但書之規定，因原告所有土地，
並非該公共事業所必需，依法不應予以徵收，竟然仍被徵收，因而原告不服，乃依法
提起本件行政訴訟。二、再訴願決定書事實欄所稱苗栗縣竹南鎮公所為解決居民交通
需要，於申辦本案徵收前，曾多次召開說明會及公聽會，研商道路開闢與否暨路線規
劃選定問題，於公開、公正之過程中經民眾表決後始行定案。亦完全與事實不符，僅
係聽信需用土地人片面之詞。所謂經民眾表決，其「民眾」並非完全該里里長，而且
是以人頭充數，缺乏公正性及正確性。需用土地人召開說明會及公聽會時，並未通知
原告到場，原告並不知情，有關此節應請提出民眾表決時原告在場之證明，以昭信實
。足見本件土地徵收事件，其徵收程序並不合法，完全是「黑箱作業」，令原告難以
心服口服。而原告所有系爭土地，確實非苗栗縣竹南鎮公所為辦理十二號道路所必需
，有關此節，有被告所屬交通處公路局西濱公路中區工程處八十四年十二月十九日工
00－000－000(1)號函影本可供佐證，查該函主旨稱台端（即原告甲○○）陳
情為竹南鎮○○街延長銜接至西濱公路路線請求採「紅色路線」以維行車安全，並避
免圖利第三人而引起非議案，經查該銜接路口依西快設計標準，需距離苗三－三線平
交路口五百公尺以上，如符合上規定之路線，本處無意見，請查照。由此足證原告
所有系爭土地，並非為辦理十二號道路所必需，因此應無強行徵收之必要。三、訴願
及再訴願決定書，雖均於事實欄指稱，用地機關即苗栗縣竹南鎮公所為解決居民交通
需要，於申辦徵收本案私有土地前，曾多次召開說明會及公聽會，研商道路開闢與否
暨路線規劃選定問題云云，並陳稱竹南鎮公所之所以未引用北方約五公尺處六米既
成道路，係因該六米道路為一工廠自設之通道，供作停放汽車及農業機械之用，非
屬通連其他農路或交通道路，惟經查該六米既成道路地目為「道」，所有權人為竹
南鎮公所，此有臺灣省苗栗縣土地登記簿謄本正本一件可稽，由此足證原處分、訴願
及再訴願決定亦有明顯違反土地法施行法第四十九條規定「徵收土地於不妨礙徵收目
的之範圍內，應就損失最少之地方為之，並應儘量避免耕地之處」。足見竹南鎮公所
為圖利第三者獲取不當利益，不惜以不法手段欺矇苗栗縣政府及被告，而被告及訴願
、再訴願機關不為詳查，以致侵害原告合法權益，實難令原告甘服，原告不得已才提
起本件行政訴訟，請求救濟，至於苗栗縣政府、訴願決定機關及再訴願決定機關所言
，均係抹煞事實。四、綜上所述，本案原處分、訴願及再訴願決定，均屬違法不當，
請判決將原處分、訴願決定及再訴願決定均以撤銷，以維原告之合法權益等語。
被告答辯意旨略謂︰一、按國家因交通事業之需要，得徵收私有土地，為土地法第二
百零八條第二款所明定。本案苗栗縣竹南鎮公所為辦理十二號道路（博愛街延長銜接
西濱快速公路）工程，申請徵收坐落竹南鎮○○段五二－一地號等三一筆土地，計面
積○．四九七五公頃並附帶徵收其地上物，經召開土地徵收協調會後乃擬具徵收土地
計畫書、圖、冊等，報請核准徵收，經被告審核認與上開法令規定相符，乃以八十六
年五月五日八六府地二字第一五四四三七號函核准徵收，並報奉內政部同意備查。由
苗栗縣政府依法公告徵收，並通知原告，並於公告期滿後十五日內發地價及地上物補
償費。揆諸首揭法條規定，被告核准徵收之處分及苗栗縣政府之作法程序均無違誤，
合先明。二、關於原告所稱，其所有坐落竹南鎮○○○段山寮小段七五○－一地號
土地，係屬耕地且非舉辦公共事業所必需乙節，本案需地機關竹南鎮公所為解決居民
交通需要，於申辦本徵收案前，曾多次召開公聽會及說明會，研商道路開闢與否暨路
線規劃選定問題，於公開、公正之過程中經民眾表決後始行定案，其規劃設計兼具民
眾需求及專業考量。故本案土地之徵收，於法並無不符，關於所稱竹南鎮○○號道路
設計不當，未引用北方約五公尺處六米既成道路乙節，經查該六米道路為一工廠
自設之通道，供作停放汽車及農業機械之用，非屬通連其他農路或交通道路。又為顧
及自設通道者之權利並兼顧廠房之安全性與道路之通暢性，本案路線出口亦不引用該
路面。本案路線規既已確定公布並依法定程序完成徵收公告，自不宜隨意變更。三、
綜上所述，足見被告核准本案土地徵收依法並無不合，本件原告提起行政訴訟無理由
，請判決將原告之訴駁回，以維法紀等語。
　　理  由
按「國家因交通事業之需要，得徵收私有土地。」另「需用土地人為省政府各廳處、
縣、市政府或其所屬機關及地方自治機關者，由省政府核准徵收，並報請中央地政機
關備查。」固為土地法第二百零八條第二款、第二百二十三條所明定。惟土地法第二
百零八條但書規定「但徵收之範圍，應以其事業所必需者為限。」且土地法施行法第
四十九條亦規定「徵收土地於不妨礙徵收目的之範圍內，應就損失最少之地方為之，
應儘量避免耕地之處。」是國家因交通事業之需要，固得徵收私有土地，惟徵收之範
圍，應以其事業所必需者為限，且應儘量避免耕地之處。換言之，如非屬其事業所必
需者，則不得徵收。本件緣需用土地人苗栗縣竹南鎮公所為辦理十二號道路（博愛街
延長銜接西濱快速公路）工程，需用坐落苗栗縣竹南鎮○○段五二－一地號等三十一
筆土地，面積○．四九七五公頃，乃檢附徵收土地計畫書及圖等有關資料，由苗栗縣
政府報經被告以八十六年五月五日八六府地二字第一五四四三七號函核准徵收及附帶
徵收其地上物，並一併變更編定為交通用地，報內政部台（八六）內地字第八六○五
○二三號函備查，交由苗栗縣政府以八十六年五月六月八六府地用字第五九四六三號
公告，並函知各土地所有權人。原告以其所有竹南鎮○○○段山寮小段七五○－一地
號土地，係屬耕地且非舉辦公共事業所必需，向被告提起訴願。經被告依訴願管轄規
定移由內政部訴願決定，以苗栗縣竹南鎮公所為解決居民交通需要，於申辦本案徵收
前，曾多次召開說明會及公聽會，研商道路開闢與否暨路線規劃選定問題，於公開、
公正之過程中經民眾表決後始行定案，其規劃設計兼具民眾需求及專業考量，本案土
地之徵收，於法並無不符，至所稱竹南鎮○○號道路設計不當，未引用北方約五公尺
處六米既成道路一節，查該六米道路為一工廠自設之通道，供作停放汽車及農業
機械之用，非屬通連其他農路或交通道路，又為顧及自設通道者之權利，及兼顧廠房
之安全性與道路之通暢性，本案路線出口亦不引用該路面，遂駁回其訴願。再訴願決
定遞予維持，固非無見。惟查原告主張需用土地人召開說明會及公聽會時，並未通知
原告到場，使原告喪失爭取權益的機會等情，徵諸表決通過本案道路工程所經路線之
八十四年九月三日西部濱海公路銜接竹南鎮○○街尾延長道路工程公聽說明會記錄，
其中意見交換欄無原告之發言，出席名單亦無原告之簽名，則原告所稱未到場尚非不
可採。而訴願決定未予查明，逕認苗栗縣竹南鎮公所為解決居民交通需要，於申本案
徵收前，曾多次召開說明會及公聽會，研商道路開闢與否暨路線規劃選定問題，於公
開、公正之過程中經民眾表決後始行定案，已不無可議。次查原告一再主張：本案道
路工程未引用北方約五公尺處六米既成道路，規劃不當；及原告所有系爭土地，確
實非苗栗縣竹南鎮公所辦理本案道路工程所必需徵收之土地乙節，業據原告分別提出
該六米寬既成道路地目為「道」，所有權人為竹南鎮公所之土地登記簿謄本正本；及
函稱「台端（即本件原告）陳情為竹南鎮○○街延長銜接至西濱公路路線請求採「紅
色路線」以維行車安全，並避免圖利第三人而引起非議案，經查該銜接路口依西快設
計標準，需距離苗三－三線平交路口五百公尺以上，如符合上規定之路線，本處無
意見。」之被告所屬交通處公路局西濱公路中區工程處八十四年十二月十九日工00
－000－000(1)號函影本各一件為證。然訴願決定，亦未詳查，即依被告答辯，
認以該六米道路為一工廠自設之通道，供作停放汽車及農業機械之用，非屬通連其
他農路或交通道路，又為顧及自設通道者之權利，及兼顧廠方之安全性與道路之通暢
性，本案路線出口亦不引用該路面。則與事實是否相符，即有待詳查，況縱認屬實，
是否與土地法施行法第四十九條「徵收土地於不妨礙徵收目的之範圍內，應就損失最
少之地方為之，並應儘量避免耕地之處」之規定有違，亦尚非無詳求之餘地。原告據
以指摘，應認有理由，再訴願決定，未予糾正，亦有未合。爰將再訴願決定及訴願決
定均予撤銷，由訴願決定機關另予詳查，為適當之決定，以昭折服。
據上論結，本件原告之訴為有理由，爰依行政訴訟法第二十六條前段，判決如主文。
中    華    民    國     八十八      年      六      月      十七       日
                    行 政 法 院 第 二 庭
                                審 判 長 評  事      陳  石  獅
                                         評  事      徐  樹  海
                                         評  事      彭  鳳  至
                                         評  事      黃  合  文
                                         評  事      林  茂  權
右  正  本  證  明  與  原  本  無  異
                                         法院書記官  蘇  金  全
中    華    民    國     八十八      年      六      月     二十二      日
